臺灣高等法院臺中分院民事判決　　　　　94年度重上字第11號
上　訴　人　丁○○　　　住台中縣大雅鄉○○路○段68巷26號
　　　　　　丙○○　　　住台中縣大雅鄉○○路○段38號
　　　　　　乙○○　　　住同上
　　　　　　己○○　　　住台中市○區○○路3段152號3樓之1
共　　　同
訴訟代理人　謝維仁律師
複　代理人　陳慧玲　　　住台中市○○路○段149號6樓之1
被　上訴人　戊○○○　　住台中縣石岡鄉○○街下坑巷105號
　　　　　　庚○○　　　住台中市○○區○○路2段246號5樓
　　　　　　甲○○　　　住台中市○○區○○路2段英林巷11號
共　　　同
訴訟代理人　陳世川律師
上列當事人間請求交還土地等事件，上訴人對於民國93年11月30
日臺灣臺中地方法院93年度訴字第1149號第一審判決提起上訴，
本院於民國94年5月18日言詞辯論終結，判決如下：
    主  文
上訴駁回。
第二審訴訟費用由上訴人連帶負擔。
    事實及理由
一、被上訴人主張：被上訴人於民國（以下同）九十三年四月八
    日以新台幣（以下同）二千八百九十九萬元向原審法院拍賣
    取得坐落臺中縣大雅鄉○○段第六四五、六四六、六五九號
    土地，及同段如原判決附圖所示建號二六五九號面積合計一
    六五一．三五平方公尺之建物（下稱系爭土地及建物），已
    繳清價金，並獲核發不動產權利移轉證書及依法辦理土地所
    有權登記在案。上訴人係無權占有系爭土地及建物，被上訴
    人自得依物上請求權規定，請求上訴人交還系爭土地及建物
    。又系爭土地及建物遭上訴人無權占有，上訴人因而獲取相
    當於租金之利益，並致被上訴人受有相當於租金之損害，被
    上訴人自得依不當得利或侵權行為法律關係，請求上訴人返
    還相當於租金之不當得利或填補被上訴人所受相當於租金之
    損害及所失利益，依被上訴人承買系爭土地及建物總價二千
    八百九十九萬元，以週年利率百分之六之標準計算，上訴人
    應自九十三年四月二十九日起至交還系爭土地及建物之日止
    ，按日連帶給付被上訴人四千八百三十二元之損害賠償金等
    情，求為命：上訴人應將系爭土地及建物返還被上訴人，並
    自九十三年四月二十九日起至交還系爭土地及建物之日止，
    按日連帶給付被上訴人四千八百三十二元之判決（原審判決
    命上訴人應將系爭土地及建物返還被上訴人，並自九十三年
    四月二十九日起至交還系爭土地及建物之日止，按日連帶給
    付二千三百八十三元，駁回被上訴人其餘請求，被上訴人就
    其敗訴部分，未據聲明不服）。
二、上訴人則以：上訴人丁○○於八十二、八十三年間即出具不
    動產借用契約書、同意書，將系爭土地借予上訴人丙○○與
    乙○○使用，上訴人己○○與丙○○、乙○○（以下合稱己
    ○○等三人）係合夥關係，使用系爭土地興建系爭建物及供
    為停車場使用，以經營釣蝦場、海產店，使用系爭土地每年
    均支付相當於地價稅金之報酬予丁○○，上訴人使用系爭土
    地均有法律上之合法權源。系爭建物係八十二、八十三年間
    ，因上訴人與訴外人李育書，為經營合夥事業所建，上訴人
    丙○○、乙○○以提供土地為出資方式，李育書出資四百五
    十萬元，己○○出資四百三十萬元，委請訴外人林耀真承攬
    施作系爭建物，上訴人對於系爭建物自有所有權，系爭建物
    之所有權仍應為上訴人己○○等三人所共有，而上訴人丁○
    ○乃上訴人丙○○及乙○○之父，丙○○及乙○○因孝親之
    故，與父同住，於情並無不可，亦有合法權源。又縱認上訴
    人須返還相當於租金之損害，依土地法第九十七條第一項規
    定，城市地方房屋之租金以不超過土地及其建築物申報總價
    額年息百分之十為限，系爭建物占用土地之租金，當以土地
    及房屋之「申報總價」之價值，按被上訴人請求之週年利率
    百分之六計算相當於租金之損害，以系爭土地之申報總價為
    九十四萬六千零九十六元，系爭建物之申報總價依契稅資料
    為一百零一萬八千四百元，則被上訴人得請求之金額僅為每
    月九千八百二十二元。且上訴人曾秋雲等三人僅使用系爭土
    地總面積二三五九平方公尺中之一００一平方公尺，計算占
    用土地之損害應為原判決認定金額之二三五九分之一００一
    始為合理等語，資為抗辯。並提起反訴，主張：執行法院對
    系爭建物之拍賣程序為無效，系爭建物應屬於上訴人己○○
    等三人所共有等情，求為命：確認系爭建物所有權為上訴人
    己○○等三人所有之判決。
三、查，系爭土地原為上訴人丁○○所有，上訴人丁○○因積欠
    訴外人中國農民銀行股份有限公司（下稱中國農民銀行）債
    務未償，而由中國農民銀行檢具執行名義向原審法院民事執
    行處聲請拍賣，系爭建物為未辦理保存登記之建物，執行法
    院將系爭土地與系爭建物一併公告拍賣，而由被上訴人於九
    十三年四月八日以二千八百九十九萬元之價格共同拍定，經
    執行法院核發不動產權利移轉證書後，依法辦理系爭土地之
    所有權登記在案，被上訴人為系爭土地之所有權人；系爭建
    物及其坐落之土地由上訴人占有中，被上訴人曾於九十三年
    四月二十八日以律師函通知上訴人遷讓及返還系爭土地及建
    物，未獲置理等事實，為兩造所不爭執，且有土地登記謄本
    、律師函、土地所有權狀附卷可參（見原審卷九至十四、十
    九至三十頁），並有原審法院九十二年度執字第三四二六八
    號民事執行影印卷在卷可憑，自堪信為真實。
四、被上訴人主張系爭建物原為上訴人丁○○所有乙節，有台中
    縣稅捐稽徵處九十三年度契稅繳款書為證（見原審卷六五頁
    ），且上訴人丁○○於八十三年間向中國農民銀行借款時，
    即提供系爭土地為擔保，設定抵押權予中國農民銀行，上訴
    人丁○○於同年三月十四日曾出具「切結書」及「承諾書」
    各一份交付中國農民銀行大里分行收執，切結書及承諾書中
    載明系爭土地及其上之建物，均係自用，未有出租、出借、
    出典、設定抵押權等情事（見原審卷六六、六七頁）。嗣丁
    ○○因無力償債，而為中國農民銀行以原審法院八十七年度
    執字第一一三四八號民事強制執行事件聲請查封拍賣系爭土
    地及建物，執行法院書記官於八十七年七月三十日到場查封
    時，上訴人乙○○在場見聞，並於查封筆錄上簽名，未曾表
    示異議，且上訴人曾秋雲等三人於該次強制執行程序中，對
    執行法院以系爭建物與系爭土地均為上訴人丁○○所有為由
    ，一併查封鑑價一節，自始至終均未曾提出任何異議，而上
    訴人丁○○復曾具狀表示系爭建物之底價應予提高，此有影
    印之該執行卷可憑，均可證系爭建物係上訴人丁○○所有。
    倘系爭建物為上訴人己○○等三人合資興建，而非上訴人丁
    ○○所有，則上訴人己○○等三人於該次強制執行程序中，
    按理即應提出不動產借用契約書、同意書以排除該次強制執
    行程序，而無遲至九十一年五月、七月時，於原審法院九十
    一年度執字第九七七號執行事件中，始具狀聲明異議之理。
    上訴人抗辯上訴人丁○○原始建造之建物係七十三年間建造
    ，坐落系爭六四六地號上、基地面積一０三九平方公尺、構
    造為一層一棟、建號一一００號之建物，有使用執照為證（
    見原審卷七八、七九頁），與系爭建物之建號為二六五九號
    、構造為二層樓、建築基地除六四六地號外尚有六四五地號
    ，顯然不同，系爭建物非原審法院九十二年度執字第三四二
    六八號執行事件之執行標的，被上訴人應買之未保存登記建
    物應為上開建號一一００之建物，自不得請求上訴人返還系
    爭建物等語。惟上開執行事件，執行標的確為建號二六五九
    號之系爭建物，有法院拍賣公告附卷可稽（見原審卷十五至
    十八頁），上訴人所辯，顯不足採
五、被上訴人又主張上訴人占有使用系爭土地及建物係無權占有
    ，為上訴人所否認，並以前詞置辯。經查：
  (一)證人即系爭建物之承攬人林耀真證稱：系爭建物係其於八十
    五年間所興建，由上訴人丁○○出面與林耀真洽談承攬工程
    相關事宜，付款支票由丁○○之妻交付，印象中並沒有由丙
    ○○、乙○○或己○○交付，於八十五年八月以前完工等語
    （見原審卷一三七至一三八頁），客觀上已難認係上訴人己
    ○○等三人原始起造。上訴人丙○○、乙○○固抗辯渠等缺
    乏社會經驗及對建造鐵皮屋生疏，故由父丁○○代為處理等
    語，惟據林耀真證稱：系爭建物工程款尚有七十六萬七千八
    百元左右未付，林耀真向丁○○催收時，丁○○僅表示沒有
    錢，從未表示係由他人委託其興建系爭建物，林耀真應向其
    他人請款，林耀真向丁○○索取工程款時，丁○○之子縱在
    現場，亦未表示為其所興建等語（見原審卷一三七至一三八
    頁），林耀真之證言顯不足以證明系爭建物係由上訴人己○
    ○等三人委任丁○○興建系爭建物。且上訴人稱：「系爭土
    地上原雖由丁○○興建建物使用，但丁○○將土地出借給丙
    ○○後，丙○○等人即將舊有建物拆除，並興建目前之建物
    ，是一次興建完成」等語（見原審卷一三二頁），與系爭建
    物承攬人林耀真所證述系爭建物分二次興建等語（見原審卷
    一三七頁），顯不相符，已有疑問，而於證人林耀真證述後
    ，上訴人乙○○改稱：「我所興建的釣蝦場分二階段，第一
    階段是蓋土地上北側橫向最右邊大約一百坪左右的範圍，第
    二階段才蓋東側橫向的建物，二者間隔大約一年左右．．．
    」（見原審卷一五五頁），上訴人己○○則稱：「我所興建
    的二層建物，最右邊的釣蝦池沒有法庭那麼大，不可能有一
    百坪的面積。我的房子是在八十二年間蓋的，我的釣蝦池也
    是大約同時挖的．．．Ｌ長條狀的釣蝦池大約是我經營一年
    二個月後才開始興建的．．．」（見原審卷一五九頁）。上
    訴人稱系爭建物為己○○等三人原始建造，然渠等對系爭建
    物建造之過程，所為陳述與系爭建物之承攬人林耀真證詞不
    符，且上訴人自己之陳述內容亦前後矛盾，所辯實難採信。
  (二)按以所有之意思，十年間和平繼續占有他人未登記之不動產
    ，而其占有之始為善意並無過失者，得請求登記為所有人，
    民法第七百七十條固定有明文。然系爭土地非屬未登記之不
    動產，系爭六四五地號土地自七十六年十月二十三日起，系
    爭六四六地號土地自七十三年三月十五日起，即已登記為丁
    ○○所有，此有土地登記簿謄本附卷可稽（見原審卷九九、
    一００頁），且上訴人己○○等三人於前開執行案件中主張
    係借用系爭土地興建系爭建物，並非以所有之意思占用他人
    之不動產，上訴人己○○等三人自不能依民法第七百七十條
    主張時效取得不動產所有權。上訴人以上訴人己○○等三人
    自八十二、八十三年間即和平繼續占有使用迄今已逾十餘年
    ，依民法第七百七十條規定，已善意取得不動產所有權，自
    非無權占有等語，即不足取。
  (三)上訴人抗辯系爭建物為上訴人己○○等三人與訴外人李育書
    因合夥事業而出資原始起造，然無法提出合夥之契約、相關
    帳冊等資料可供佐證，而上訴人主張渠等之合夥事業中，己
    ○○出資四百三十萬元、李育書出資四百五十萬元，其金額
    非屬小數目，就此等投資款項，竟全無任何收據、帳目資料
    可供查核，未免不合常理。再依己○○陳稱一年大概可分配
    到一百多萬元利益（見原審卷一四六、一四七頁），李育書
    證述每個月二十幾萬元分紅分了二、三年左右（見原審卷一
    五七頁），以此等規模之合夥事業，關於合夥財產細目、相
    關資金往來帳冊等資料，竟均付之闕如，實有疑問。又李育
    書為六十五年八月十一日生，八十二、八十三年間僅十七、
    十八歲，其證稱投資之時係與其父同至上訴人丁○○、丙○
    ○、乙○○住處，以現金支付投資款項，惟未要求書立收據
    ，亦未要求查閱合夥計畫書、合夥契約書等資料（見原審卷
    一五七頁），亦與常情不符。上訴人對於渠等所稱之合夥關
    係成立過程，於原審九十三年八月十九日具狀陳稱：上訴人
    丙○○於八十二年二月十日間，因上訴人己○○與另合夥人
    李育書，欲集資經營海產及釣蝦場之事業，積極尋求事業伙
    伴，當時丙○○認為有利可圖，即央求上訴人丁○○同意，
    借用其所有坐落臺中縣大雅鄉○○段六四六地號土地全部及
    同段六五九地號之部分土地，供作海產及釣蝦場之使用。斯
    時，上訴人乙○○亦見利潤不錯，欲與己○○等人合資，以
    施作釣蝦場事業，故於八十三年二月二十八日時，向上訴人
    丁○○借用坐落臺中縣大雅鄉○○段六四五地號全部及同段
    六五九地號部分土地，作為營業使用等語（見原審卷九四、
    九五頁）。惟上訴人己○○陳稱：「丙○○當初當兵回來後
    找我合夥．．．我們合夥只有經營休息站及餐廳」等語（見
    原審卷一四七頁），上訴人乙○○自陳：「當時是我自己想
    開釣蝦場，家裡沒辦法支持我，所以我就問我同學有沒有人
    要參加，我同學李育書說他想參加，我們在八十二年間就開
    始規劃，興建釣蝦場」，證人李育書證述：「我八十四年高
    中畢業．．．乙○○在我高一的時候就告訴我說要經營釣蝦
    場，問我要不要投資．．．乙○○的哥哥丙○○並沒有和我
    們一起投資．．．在庭的己○○我知道，但是我不熟，我只
    知道她和姚家有生意往來」，上訴人己○○稱：「我認識證
    人李（即李育書），但是不熟」等語明確（見原審卷一五五
    至一五九頁），渠等主張成立合夥事業，不僅無合夥契約、
    合夥帳目等資料可供證明，竟連合夥成立之時點、原因、始
    末、內容，前後供述亦自相矛盾，實難採信。上訴人乙○○
    陳稱：「我沒有把土地被查封的事，告訴李育書，我一直到
    我家的土地被拍賣才告訴他這件事，李育書大概從八十九年
    間左右就有開始在系爭建物經營健康食品一直做到現在」，
    證人李育書卻證述：「乙○○有告訴我土地被查封，但是什
    麼時候告訴我的我不記得了，不過應該至少有五、六年前了
    」等語，渠等陳述互有矛盾，況如以乙○○所稱李育書大概
    從八十九年間左右開始在系爭建物經營健康食品迄今，則李
    育書對系爭建物於九十一年間遭查封之事，亦應知悉，其豈
    有不出面主張權利之理，是上訴人主張系爭建物為上訴人己
    ○○等三人因合夥事業經營所原始興建，委難採信。至證人
    李育書固曾庭呈其母之存摺，惟僅能看出該帳戶有現金或票
    據之支出或存入，並無往來帳戶可循（見原審卷一六二、一
    六三頁），亦不足為合夥事業資金往來之證明。
  (四)由上所述，系爭建物確係上訴人丁○○原始起造而取得所有
    權，原審法院九十二年度執字第三四二六八號民事強制執行
    事件，認系爭土地及建物均為執行債務人丁○○所有，而一
    併予以查封拍賣，並無不當。系爭土地及建物之所有權，於
    拍定後自應歸拍定人即被上訴人所有。而上訴人提出之不動
    產借用契約及同意書，其實質上證據力，仍有疑問，上訴人
    己○○等三人並不能證明渠等間之合夥關係確實存在，亦不
    能證明系爭建物係由渠等原始起造，上訴人己○○等三人抗
    辯渠等為有權占有，核無理由，是被上訴人本於所有物之物
    上請求權規定，訴請上訴人交還系爭土地及建物，於法有據
    ，應予准許。
六、上訴人明知系爭建物及土地為被上訴人所有，仍予無權占有
    使用，自屬侵害被上訴人之所有權，致被上訴人受有無法使
    用收益之損害，依侵權行為法則，上訴人應負損害賠償責任
    ，且此損害與無權占有人之占有行為具有相當因果關係，客
    觀上應認所有權人受有相當於租金之損害。按土地法第九十
    七條第一項限制房屋租金之規定，應僅限於城巿地方供住宅
    用之房屋，始有其適用，至非供居住之營業用房屋並不涵攝
    在內，此觀該條項立法本旨側重「防止房屋所有權人乘機哄
    抬租金，造成城巿居住問題」及同法第三編第三章「房屋及
    基地租用」第九十四條至第九十六條均就「城巿住宅用房屋
    」設其規範暨該條項蘊含摒除「城巿營業用房屋」在外之「
    隱藏性法律漏洞」有以「目的性限縮解釋」補充必要自明。
    且該條項所稱之「城巿地方」，亦祗指依法發布都市計畫內
    之全部土地而言，參酌平均地權條例第三條及土地稅法第八
    條之規定益為灼然（最高法院九十三年度台上字第一七一八
    號判決參照）。本件被上訴人係以二千八百九十九萬元之對
    價拍定取得系爭土地及建物之所有權，斟酌系爭土地及建物
    之面積、鄰近中山高速公路中清交流道之地理位置，交通便
    捷，商業繁榮，系爭建物供經營魚蝦釣場及海產業務，此有
    台灣黌達鑑定中心鑑定報告、照片，及丁○○聲請狀附九十
    二年度執字第三四二六八號執行卷可憑，依被上訴人取得系
    爭土地及建物之實際成本為二千八百九十九萬元、目前金融
    機關一般定期存款之利率、當前一般商業活動之獲利能力及
    合理之租金水準等一切情狀，認被上訴人因上訴人共同無權
    占有系爭土地及建物所受之損害，以系爭土地及建物之實際
    交易價值二千八百九十九萬元為基準，按週年合理報酬率百
    分之三計算被上訴人每日所受之損害金額為二千三百八十三
    元為適當〔計算式為：00000000×0.03÷365＝2382.73（元
    以下四捨五入）〕，上訴人抗辯應依土地法第九十七條第一
    項規定，土地及房屋之申報總價之價值計算一節，不足採取
    。又，上訴人於上訴本院後，抗辯渠等就土地部分僅占用系
    爭建物坐落面積一００一平方公尺，其餘部分並未設置藩籬
    或作停車場使用，並無占有之事實，計算被上訴人損害金額
    ，土地部分應以一００一平方公尺計算云云，惟查，被上訴
    人訴請上訴人返還系爭土地及建物，上訴人如未占用系爭建
    物與建物坐落基地以外其餘部分之土地，為何自始不為抗辯
    ，反一再辯稱渠等占用系爭土地及建物係有合法權源，被上
    訴人不得請求返還等語，並提出借用契約及切結書為證，而
    該借用契約及切結書亦載明占用系爭建物及土地（見原審卷
    一０二至一０四頁），顯然上訴人無權占有者，為系爭土地
    及建物之全部，上訴人於上訴本院後，改稱僅占用一００一
    平方公尺土地，自不足採。被上訴人於九十三年四月八日拍
    賣取得系爭土地及建物，系爭土地於九十三年四月二十九日
    登記為被上訴人共有，有土地登記簿謄本在卷可憑。從而，
    被上訴人本於共同侵權行為之法律關係，訴請上訴人自九十
    三年四月二十九日起至交還系爭土地及建物之日止，按日連
    帶給付損害金二千三百八十三元，為有理由，應予准許（原
    審駁回被上人其餘損害金之部分未據聲明不服，不予論述）
    。本件被上訴人依侵權行為法則請求應予准許之上開損害金
    及利息部分，被上訴人另依不當得利法則所為之請求，即毋
    庸再予審酌。
七、綜上所述，被上訴人本於物上請求權及侵權行為法律關係，
    請求上訴人返還系爭土地及建物，並請求上訴人自九十三年
    四月二十九日起至返還系爭土地及建物之日止，按日連帶給
    付損害金二千三百八十三元，為有理由，應予准許。原審就
    上開部分為被上訴人勝訴之判決，並無不當。又上訴人提起
    反訴部分，系爭建物既為被上訴人所有，上訴人反訴請求確
    認系爭建物為上訴人己○○等三人所共有，自無理由，應予
    駁回，原審因而為上訴人敗訴之判決，依法亦無不合。上訴
    論旨，仍執前詞，指摘原判決不當，求予廢棄，為無理由，
    應予駁回。本件事證已臻明確，兩造其餘攻擊防禦方法及舉
    證，核與本件判決結果不生影響，無庸逐一論列，併此敘明
    。
據上論結，本件上訴為無理由，依民事訴訟法第四百四十九條第
一項、第八十五條第二項，判決如主文。
中　　華　　民　　國　　94　　年　　6　　月　　 1 　　日
                  民事第六庭    審判長法　官  吳火川
                                      法　官  吳惠郁
                                      法　官  饒鴻鵬
正本係照原本作成。
如對本判決上訴，須於收受判決送達後20日內向本院提出上訴書
狀，其未表明上訴理由者，應於提出上訴後20日內向本院提出上
訴理由書（須按他造人數附具繕本）。上訴時應提出委任律師為
訴訟代理人之委任狀。具有民事訴訟法第 466條之1第1項但書或
第 2項之情形為訴訟代理人者，另應附具律師及格證書及釋明委
任人與受任人有該條項所定關係之釋明文書影本。
                                      書記官  陳如慧
中　　華　　民　　國　　94　　年　　6 　　月　　3 　　日
                                        　　　　　　　Ｂ
